臺灣臺北地方法院民事判決　九十二年度訴字第四九九六號
　　原　　　告　台灣電力股份有限公司
　　法定代理人　丑○○
　　訴訟代理人　龔維智律師
　　複　代理人　子○○
　　被　　　告　丙○○○
　　　　　　　　辛○○
　　　　　　　　癸○○
　　　　　　　　壬○○
　　　　　　　　己○○
　　　　　　　　乙○○
　　　　　　　　丁○○
　　兼　右七人　庚○○
　　訴訟代理人
　　右　一　人　戊○○
　　複　代理人
　　被　　　告　卯○○
　　　　　　　　辰○○
　　兼　右二人　巳○○
　　訴訟代理人
　　右三人共同　謝裕律師
　　訴訟代理人
　　被　　　告　寅○○
　　右　一　人
　　訴訟代理人　甲○○
右當事人間請求拆除還地事件，經本院於民國九十三年四月十二日言詞辯論終結，判
決如左：
    主    文
被告丙○○○、庚○○、辛○○、癸○○、壬○○、己○○、乙○○、丁○○應將坐
落台北市○○區○○段一小段四八○地號土地門牌號碼台北市○○路十九號建物如附
圖甲１及甲２面積共二五點九四平方公尺之建物及雨棚拆除，將該部分土地返還原告
。
被告丙○○○、庚○○、辛○○、癸○○、壬○○、己○○、乙○○、丁○○應給付
原告新台幣貳拾參萬零陸佰伍拾捌元及自民國九十二年十月十六日起至清償日止，按
週年利率百分之五計算之利息，暨自民國九十二年十月十六日起至將右開建物及雨棚
拆除並返還土地之日止，按月原告新台幣肆仟參佰貳拾柒元。
被告巳○○、卯○○、辰○○應將坐落台北市○○區○○段一小段四八○地號土地門
牌號碼台北市○○路二一巷一、三、七號如附圖所示乙１、乙２、乙３、丙１、丙２
、丙３、丁１、丁２、丁３、丁４面積共四八點九六平方公尺之建物、花圃、走道、
庭院、花台、雨遮拆除，將該部分土地返還原告。
被告巳○○、卯○○、辰○○應給付原告新台幣貳拾玖萬零貳佰參拾伍元，及自民國
九十二年十月十六日起至清償日止，按週年利率百分之五計算之利息，暨自民國九十
二年十月十六日起至拆除右開建物、花圃、走道、庭院、花台、雨遮並返還土地之日
止，按月給付原告新台幣伍仟肆佰肆拾肆元。
被告寅○○應將坐落台北市○○區○○段一小段四八○地號土地門牌號碼台北市○○
路二一巷九號如附圖所示戊１、戊２、戊３面積共三二點九八平方公尺之建物、庭院
、雨遮拆除，將土地返還原告。
被告寅○○應給付原告新台幣壹拾玖萬伍仟伍佰零伍元，及自民國九十二年十月二十
一日起至清償日止，按週年利率百分之五計算之利息，暨自民國九十二年十月二十一
日起至拆除右開建物、庭院及雨遮並返還土地之日止，按月給付原告新台幣參仟陸佰
陸拾柒元。
原告其餘之訴駁回。
訴訟費用由被告丙○○○、庚○○、辛○○、癸○○、壬○○、己○○、乙○○、丁○○負擔四分之一，被告巳○○、卯○○、辰○○負擔四分之二，被告寅○○負擔四
分之一。
本判決第一項所命給付，於原告以新台幣陸拾壹萬陸仟元為被告丙○○○、庚○○、
辛○○、癸○○、壬○○、己○○、乙○○、丁○○供擔保後，得假執行；但被告丙○○○、庚○○、辛○○、癸○○、壬○○、己○○、乙○○、丁○○如以新台幣壹
佰捌拾肆萬柒仟元為原告預供擔保後，得免為假執行。
本判決第二項所命給付，於原告以新台幣柒萬柒仟元為被告丙○○○、庚○○、辛○○、癸○○、壬○○、己○○、乙○○、丁○○供擔保後，得假執行；但被告丙○○○、庚○○、辛○○、癸○○、壬○○、己○○、乙○○、丁○○如以新台幣貳拾參
萬零陸佰伍拾捌元為原告預供擔保後，得免為假執行。
本判決第三項所命給付，於原告以新台幣壹佰壹拾陸萬貳仟元為被告巳○○、卯○○
、辰○○供擔保後，得假執行；但被告巳○○、卯○○、辰○○如以新台幣參佰肆拾
捌萬陸仟元為原告預供擔保後，得免為假執行。
本判決第四項所命給付，於原告以新台幣玖萬柒仟元為被告巳○○、卯○○、辰○○
供擔保後，得假執行；但被告巳○○、卯○○、辰○○如以新台幣貳拾玖萬零貳佰參
拾伍元為原告預供擔保後，得免為假執行。
本判決第五項所命給付，於原告以新台幣柒拾捌參仟元為被告寅○○供擔保後，得假
執行。
本判決第六項所命給付，於原告以新台幣陸萬陸仟元為被告寅○○供擔保後，得假執
行。
原告其餘假執行之聲請均駁回。
    事     實
甲、原告方面：
一、聲明：
（一）被告丙○○○、庚○○、辛○○、癸○○、壬○○、己○○、乙○○、丁○○
      （下稱丙○○○等八人）應連帶將坐落台北市○○區○○段一小段四八○（下
      稱四八０地號）地號土地門牌號碼台北市○○路十九號（下稱十九號）房屋如
      附圖甲１及甲２面積共二五‧九四平方公尺之建物及雨棚拆除，將該部分土地
      返還原告；另應連帶給付新臺幣（下同）二十五萬六千二百八十七元，及自起
      訴狀繕本送達翌日起至清償日止，按週年利率百分之五計算之利息，暨自起訴
      狀繕本送達翌日起至拆除右開建物及雨棚並返還右開土地之日止，按月給付原
      告新台幣（下同）四千八百零八元。
（二）被告巳○○、卯○○、辰○○（下稱被告巳○○等三人）應連帶將坐落四八○
      地號土地上門牌號碼台北市○○路二一巷一、三、七號（下稱一、三、七號）
      如附圖所示乙１、乙２、乙３、丙１、丙２、丙３、丁１、丁２、丁３、丁４
      面積共四八‧九六平方公尺之建物、花圃、走道、庭院、花台、雨遮拆除，將
      該部分土地返還原告；另應連帶給付原告四十八萬三千七百二十五元，及自起
      訴狀繕本送達翌日起至清償日止，按週年利率百分之五計算之利息，暨自起訴
      狀繕本送達翌日起至拆除右開建物、花圃等地上物並返還土地之日止，按月給
      付原告九千零七十四元。
（三）被告寅○○應將坐落四八○地號土地門牌號碼台北市○○路二一巷九號（下稱
      九號）如附圖所示戊１、戊２、戊３面積共三二‧九八平方公尺之建物、庭院
      、雨遮拆除，將該部分土地返還原告；另應給付原告三十二萬五千八百四十二
      元及自起訴狀繕本送達之翌日起至清償日止，按週年利率百分之五計算之利息
      ，暨自起訴狀繕本送達之翌日起至拆除上開建物、庭院、雨遮並返還土地之日
      止，按月給付原告六千一百十二元。
（四）願供擔保，請准宣告假執行。
二、陳述：
（一）系爭四八０地號土地為原告所有，被告丙○○○等八人因繼承而公同共有之門
      牌號碼十九號未辦保存登記之房屋占用如附圖所示甲１及甲２部分土地；被告
      卯○○等三人因繼承而公同共有之門牌號碼一、三、七號未辦保存登記之房屋
      占用如附圖所示乙１、乙２、乙３、丙１、丙２、丙３、丁１、丁２、丁３、
      丁４部分土地，被告寅○○所有九號未辦保存登記之房屋占用如附圖所示戊１
      、戊２、戊３部分土地。被告無權占用上開土地，原告自得依民法第七百六十
      七條規定，請求被告連帶拆除前開地上物及將該部分土地返還原告。
（二）被告無正當權源占用系爭四八０地號土地逾五年以上，因而受有相當於租金之
      利益並致原告受到損害，應依民法第一百七十九條規定返還原告上開利益。關
      於租金之計算，依土地法第一百零五條準用同法第九十七條規定，按申報地價
      年息百分之十計算。系爭四八０地號土地八十六年七月份申報地價為每平方公
      尺一萬九千七百六十元，八十九年七月份申報地價為每平方公尺二萬二千二百
      四十元。依此計算：１、被告丙○○○等八人於起訴以前五年所受相當於租金
      之不當得利為二十五萬六千二百八十七元（八十六年七月申報地價19760元×
      面積25.94平方公尺×年息10%×時間5年=256287），其每月不當得利為四千八
      百零八元（八十九年七月申報地價22240元×面積25.94平方公尺×利率10%×
      1/ 月份12=4808）。２、被告卯○○等三人應給付五年相當於不當得利之金額
      為四十八萬三千七百二十五元（八十六年七月申報地價19760×面積48.96平方
      公尺×利率10%×時間5年=483725），每月不當得利為九千零七十四元（八十
      九年七月申報地價22240×48.96平方公尺×利率10%×1/月份12=9074）。被告
      寅○○應給付五年之不當得利為三十二萬五千八百四十二元（八十六年七月申
      報地價19760×面積32.9×利率10%×時間5年=325842），每月不當得利為六千
      一百十二元（八十九年七月申報地價22240元×面積32.98×利率10%×1/月份
      12=6112）。
（三）系爭四八０地號土地長期來均為空地供作道路使用，未曾測量鑑界，原告否認
      有知悉被告所有上開建物越界建築而不為異議之情事。原告在當地雖設有辦公
      室，但不能依此認定對被告越界建築已為知悉；且就原告請求被告拆除之雨棚
      、花圃、走道、庭院、花台部分，並非房屋之主要構成部分，自無越界建築之
      適用。況被告寅○○並非鄰地土地所有權人，不得主張民法第七百九十六條。
      又被告卯○○等三人與被告寅○○所有之房屋實際上係面臨一般通行之小巷，
      並非光輝路二一巷，該巷道僅供通往一、三、五、七、九號房屋使用，不符既
      成道路係為供不特定之公眾通行之要件。縱上開道路為既成巷道，然原告就收
      回被告占用如附圖所示之土地仍可獲有利益，況原告亦可依台北市○○巷道廢
      止或改道申請辦法第五條規定聲請廢止巷道或改道，廢止後即可將被告占用之
      土地與該巷道相結合為建築使用。又被告所有上開建物占用部分之面積占其建
      物主體比例甚微，並不影響房屋安全使用，且該除上開房屋對公共利益亦無損
      害，本件原告請求被告拆屋還地，並無權利濫用之情事。
三、證據：提出土地登記謄本、地價謄本、被告致台灣電力公司書函、原告九十二年
    七月十一日函、土地複丈成果圖、原告九十二年六十六日函、現場位置圖、租屋
    明細表、電腦地籍套繪圖、台北市○○巷道廢止或改道申請辦法各乙份及照片四
    張為證，並聲請本院履勘現場及囑託地政機關測量。
乙、被告方面：被告丙○○○等八人未於最後言詞辯論期日到場，據其之前到場陳述
    及所提書狀，其聲明及陳述略以：
一、聲明：
（一）原告之訴及假執行之聲請均駁回。
（二）被告丙○○○等八人及卯○○等三人並陳明如受不利判決，願預供擔保請准宣
      告免為假執行。
二、陳述：
（一）被告丙○○○等八人因繼承所共有之上開房屋面積僅二十坪約合六十六平方公
      尺，但該房屋坐落之台北市○○區○○段一小段四八三地號（下稱四八三地號
      ）土地即達六十平方公尺，則占用四八０地號土地之面積至多僅六平方公尺。
      再地政事務所第一次及第二次分別丈量之面積為十五平方公尺及二五‧九四平
      方公尺，兩者並不相符，故台北市古亭地政事務所複丈成果並不正確。承人買
      受，並由被告余施月娥等七人繼承取得所有權。被告卯○○等三人因繼承所共
      有之一、三、七號房屋，係於五十餘年間由被告巳○○等三人之被繼承人所建
      ，迄今已逾三、四十年；被告寅○○所有門牌號碼九號房屋，係前手邱先生於
      三十多年前所建，被告寅○○於五十年間承買。上開建物有越界建築之情事均
      為原告所知悉，卻未提出異議，依民法第七百九十六條規定不得請求拆屋還地
      。
（二）坐落於四八０地號土地之台北市○○區○○路二十一巷向供道路兩側住戶及不
      特定大眾之人車通行，非僅供行人及車輛一時便利或省時之臨時通路，該道路
      早於五十年之前即已存在，原編為「台北縣木柵鄉○○路」，嗣五十七年間木
      柵鄉改棣為台北市○○○○巷道改編為「台北市○○區○○路十五巷」，又於
      六十九年間改編為「光明路二十一巷」，再於八十年間改編為「光輝路二十一
      巷」。此道路初時供當時位在道路尾端之國防部軍事情報局特殊印刷廠人員及
      不特定人車通行之用，且此巷道現有之排水溝及路燈設備均由市政府建設及維
      護，可見該道路已成為既成巷道。再依台北市○○巷道廢止或改道申請辦法第
      五條第五項規定，申請廢止既成巷道，必須提出該巷道兩側全部土地所有權人
      或地上權人之同意書，但被告不可能出具此同意書，原告自無從申請廢止系爭
      巷道；況將此巷道廢除後，被告即無其他替代巷道可供通行。至原告所稱可由
      屋後公園通行云云。惟公園並非供人、車通行為目的，且車輛亦無法通行，有
      違上開申請辦法第七條規定。則原告所有之四八０地號土地，既因光輝路二十
      一巷既成巷道之分隔，使被告占用如附圖所示之土地成為畸零地，難以單獨使
      用；且被告之房屋越界占用四八０地號土地須拆除部分，為房屋之正屋面及樑
      柱重要基礎支撐所在，再加上該房屋之屋齡已達三十餘年，如遭拆除將有倒塌
      之虞。是原告執意請求被告拆屋還地，誠有權利濫用之情事。
（三）被告所占用之四八０地號土地原告本難為單獨利用，亦向未為利用或有使用之
      計畫，是原告實質上並未因被告占用系爭土地而受有損害。縱有損害，應依民
      法規定房屋租金不得超過土地申報價額年息百分之三定之。況如附圖所示之花
      圃、走道、庭院、花台及雨遮等因係臨時設施，原告自不得依土地法第一百零
      五條規定準用同法第九十七條規定計算不當得利，且該花園、花台、庭院部分
      ，僅作為美化環境之用，被告無實質受有利益，而走道則因被告通往二十一巷
      道路所必要，被告實際受益甚微，應以土地申報地價年息百分之二定之。至於
      乙１、丙１及丁１等房屋越界占用部分。且被告常年受原告工程車進出致影響
      生活品質之情，亦應一併斟酌。
三、證據：提出土地複丈成果圖、原告九十二年六月十六日電秘字第九二○六-○五
    三七號函、台北市稅捐稽徵處文山分處九十三年二月十三日函、門牌整編證明書
    、
    年七月十一日電秘字第九二○七-○一八六號函、九十二年八月二十五日(九十二
    )調字第九二○八二五號函、四八三號土地所有權狀各乙份、
    片四張為證。
丙、本院依職權向台北市政府查覆台北市○○區○○路二十一巷是否為既成道路及欲
    廢止該既成道路應具備之要件及手續。
    理    由
一、被告丙○○○等八人無正當理由，未於最後言詞辯論期日到場，核無民事訴訟法
    第三百八十六條各款所列情形，爰依原告之聲請，由其一造辯論判決。
二、本件原告起訴主張：坐落四八０地號土地為原告所有，被告丙○○○等八人所共
    有門牌號碼十九號未辦保存登記之建物及雨棚占用如附圖所示甲１及甲２部分土
    地；被告巳○○所共有門牌號碼一、三、七號未辦保存登記之建物、花圃、走道
    、庭院、花台、雨遮占用如附圖所示乙１、乙２、乙３、丙１、丙２、丙３、丁
    １、丁２、丁３、丁４部分土地，被告寅○○所有門牌號碼九號未辦理保存登記
    之建物、庭院、雨遮占用如附圖所示戊１、戊２、戊３部分土地。被告無權占用
    上開土地，原告自得依民法第七百六十七條規定，請求被告連帶拆除上開建物並
    將上開土地返還原告。被告無正當權源占用系爭四八０地號土地逾五年以上，因
    而受有相當於租金之利益並致原告受到損害，應依民法第一百七十九條規定返還
    原告上開利益。被告丙○○○等八人所受起訴以前五年相當於租金之不當得利為
    二十五萬六千二百八十七元，其每月不當得利為四千八百零八元；被告卯○○等
    三人所受起訴以前五年相當於租金之不當得利為四十八萬三千七百二十五元，每
    月不當得利為九千零七十四元。被告寅○○起訴以前五年所受相當於租金之不當
    得利為三十二萬五千八百四十二元，每月不當得利六千一百十二元等情。爰求為
    命被告判決如聲明所示。
    被告則以：被告丙○○○等八人所共有十九號房屋占用四八０地號土地之面積
    至多為六平方公尺，且被告所有上開房屋占用原告系爭四八０地號土地，已為原
    告所知悉，卻未提出異議，依民法第七百九十六條規定不得請求拆屋還地。又因
    原告所有之四０八地號土地關於光輝路二十一巷部分已成為既成道路，致被告如
    附圖所示占用部分遭切割為畸零地，即使原告收回仍難以單獨使用，但卻會造成
    被告房屋有倒塌之虞，是原告請求被告拆屋還地有權利濫用之情事。此外，原告
    所請求相當於租金之不當得利，關於建物部分應以土地申報價額年息百分之三為
    限；關於花圃、走道、庭院、花台及雨遮部分，被告並未實質受有利益，其租金
    計算應以土地申報地價年息百分之二為限。且被告常年受原告工程車進出致影響
    生活品質，亦應一併斟酌等語，資為抗辯。
三、原告主張坐落四八０地號土地為原告所有，被告巳○○等三人因繼承所共有門牌
    號碼一、三、七號未辦保存登記之建物及花圃、走道、庭院、花台、雨遮占用如
    附圖所示乙１、乙２、乙３、丙１、丙２、丙３、丁１、丁２、丁３、丁４部分
    土地，被告寅○○所有門牌號碼九號未辦理保存登記之建物、庭院、雨遮占用如
    附圖所示戊１、戊２、戊３土地之事實，業據提出土地複丈成果圖乙份及照片二
    張為證（見本案卷第三二頁至第三四頁），復據本院履勘現場製有勘驗筆錄乙份
    在卷可查（見本院卷第一０四頁至第一０五頁），並經台北市古亭地政事務所測
    量製有複丈成果圖乙份在卷可查（見本院卷第一一一頁），復為被告巳○○等三
    人及寅○○所不爭，堪信為真實。至原告請求被告拆除上開建物及花圃等，將該
    部分土地返還原告，並給付相當於租金之不當得利，則為被告所否認，並以前開
    情詞置辯。經查：
（一）原告主張被告丙○○○等八人所有未辦保存登記之十九號房屋占用原告所有四
      八０地號土地如附圖甲１及甲２部分，業據本院履勘現場製有勘驗筆錄乙份在
      卷可查（見本院卷第一０四頁），並經台北市古亭地政事務所測量製有土地複
      丈成果圖乙份在卷可查（見本院卷第一一一頁），堪信為真實。被告丙○○○
      等八人雖抗辯其所有四八三地號土地面積已有六十平方公尺，但其上房屋即上
      開十九號之面積僅六十六平方公尺，故該房屋占用面積至多為六平方公尺；且
      該占用面積前後經二次測量，所得面積並不相同，故上開土地複丈成果並不正
      確云云。惟查被告丙○○○等八人不能證明其共有之四八三地號完全為其所有
      之上開十九號房屋所占用，自不得以十九號房屋之面積扣除四八三地號土地面
      積作為其占用原告四八０號地號土地面積之最大值。再原告否認上開十九號房
      屋占用四八０號地號土地之面積，前已經地政機關測量。至卷附之台北市古亭
      地政事務所九十二年五月九日測量圖，其上並未有占用面積之記載（見本院卷
      第三二頁），自不能認定台北市古亭地政事務所之複丈成果有前後不一之情況
      ，被告丙○○○等八人此部分抗辯，自不足取。
（二）被告丙○○○所共有如附圖甲１及甲２部分所示之建物、雨棚，被告巳○○等
      三人所共有如附圖所示乙１、乙２、乙３、丙１、丙２、丙３、丁１、丁２、
      丁３、丁４所示之建物、花圃、走道、庭院、花台及雨遮，暨被告寅○○所有
      如附圖所示戊１、戊２及戊３部分之建物、庭院、雨遮，既無正當權源占有原
      告上開土地，原告依民法第七百六十七條規定，請求被告應分別將上開建物及
      雨棚等地上物拆除，將該部分土地返還原告，自屬有據。被告雖抗辯原告早已
      知悉被告之上開建物及雨棚等為越界建築，但未提出異議，不得請求移去該建
      築物云云。惟查原告否認其有知悉被告越界建築卻未提出異議之情事，應由被
      告就此事實負舉證責任（最高法院四十五年台上字第九三一號判例參照）。被
      告雖舉原告在系爭四八０地號之附近設有辦公室且四八０地號土地多次重測原
      告均在現場，可見原告知悉越界建築云云。惟查上開四八０地號土地上並未標
      有地界，為兩造所不爭，則僅以目視顯難知悉系爭四八０地號土地之範圍，自
      不能以原告在該土地附近設有辦公室，即可認定原告知悉有越界建築之情事。
      被告復不能證明系爭四八０地號於重測時原告人員均有在現場且已知悉有越界
      建築之情事，被告此部分抗辯，自不足取。況按民法第七百九十六條所謂越界
      建築，必其建築物為房屋，如非屬房屋構成部分獨立於房屋整體之外者地上物
      ，並無該條之適用（最高法院五十九年台上字第一七九九號判例、最高法院六
      十七年台上字第八００號判例參照）。而查被告所有之上開房屋，占有如附圖
      乙２、乙３、丙２、丙３、丁２、丁３、丁４、戊２及戊３分別為花圃、走道
      、花臺、庭院、雨遮等均係獨立於建物之外，為兩造所不爭，非屬民法第七百
      九十六條規定之建物。被告又抗辯原告請求被告拆除上開建物及雨棚等，係屬
      權利濫用云云。惟按權利濫用係指在外觀上雖為權利之行使，但實質上卻違反
      權利之社會性，因而不能認為是正當權利行使，是否為正當權利行使，應就權
      利人因權利行使可能取得之利益，與他人及國家社會因其權利行使所受之損失
      ，比較衡量而定，如權利人所得利益極少而他人及國家社會所受之損失甚大，
      方可認其權利行使違反社會性（最高法院七十一年台上字第七三七號判例參照
      ）。查縱認台北市○○路二一巷為既成道路使原告所有四八０地號土地會因該
      既成道路之分割而遭切割。惟查被告丙○○○等八人占用如系爭四八０地號土
      地之面積合計達二十五‧九四平方公尺（甲１21.82+甲２4.12=25.94）；被告
      巳○○等三人占用之面積達四十八‧九六平方公尺（乙１10.44+乙２6.27+ 乙
      ３1.10+丙１9.49+丙２5.12+丙３1.10+丁１4.94+丁２8.09+丁３1.27+丁４
      1.14=48.96）；被告寅○○占用之面積為三二‧九八平方公尺（戊１26.24+戊
      ２5.56+戊３1.18= 32.98）（見本院卷第一一一頁），合計被告占用之面積達
      一０七‧八八平方公尺（被告丙○○○等八人25.94+被告巳○○等三人48.96+
      被告寅○○32.98=107.88），可見該占用土地具有相當面積，且該占用土地之
      形狀成兩個長方形，堪認原告將該占用土地取回後可為相當之使用收益。再被
      告占用之土地部分，除甲１、乙１、丙１、丁１及戊１部分外，其餘為雨棚、
      花圃、走道、庭院、花台、雨遮，將該地上物拆除僅是影響被告居住之品質，
      並不影響建物整體結構。至拆除建物部分，被告雖抗辯此會影響房屋整體安全
      ，然為原告所否認，被告對此不能舉證證明。則權衡原告請求被告拆除上開建
      物及雨棚等地上物所得之利益，與被告所受之損害相較，尚不能認為原告依民
      法第七百六十七條規定行使本件所有權人權利，有違權利社會性而屬權利濫用
      ，被告此部分抗辯，自不足取。至原告請求被告丙○○○等八人及被告巳○○
      等三人應分別連帶拆除如附圖所示之建物及雨棚等部分。按連帶債務之成立，
      以法律有規定或債務人有明示各負全部給付責任者為限（民法第二百七十二條
      第一項規定參照），被告丙○○○等八人及巳○○等三人因繼承取得十九號及
      一號、三號及七號房屋之公同共有權，而該房屋無權占用原告四八０地號土地
      如附圖所示部分，被告因此有義務及處分權能為拆除，此項拆除義務並非繼承
      而來，自無民法第一千一百五十三條第一項規定之適用，被告丙○○○等八人
      及巳○○等三人復未明示約定就此項債務負連帶責任，原告此部分主張，自不
      足取。
（三）被告既有無權占有原告所有如附圖所示土地之事實，且其占用並無法律上原因
      ，但被告卻因此受有利益，並使原告受有損害，原告依民法第一百七十九條規
      定，請求被告返還自起訴起算五年即八十七年十月九日起至九十二年十月八日
      止占用如附圖所示土地相當於租金之利益，自屬有據。又無權占有他人土地，
      可能獲得相當於租金之利益，此為社會通常之觀念（最高法院六十一年台上字
      第一六九五號判例參照）。而按土地法第九十七條第一項規定：「城市地方房
      屋之租金，以不超過土地及其建築物申報總價額年息百分之十為限。」至基地
      租用之租金，依土地法第一百零五條之規定，亦準用前開第九十七條第一項之
      規定。查經本院履勘現場，系爭四八０地號土地坐落地區附近人口尚稱稠密，
      附近多為四、五層公寓，有勘驗筆錄乙份附卷可查（見本院卷第一０四頁），
      依通常觀念自屬土地法第九十七條第一項規定之城市地方。次查四八０地號如
      附圖所示被占用土地位在住宅區，除被告丙○○○等八人所共有之十九號房屋
      之一樓係開店作為經營針灸業務之用外，其餘均是作為住家使用；十九號房屋
      之大門面臨台北市○○路○○道路，其餘一號、三號、七號及九號房屋則均臨
      台北市○○路二一巷五米道路，系爭如附圖所示被占用土地附近多為四、五層
      樓公寓，並有超級商店、雙語幼稚園、兒童托兒所、原告之木柵業務所，約一
      百公尺處有光輝市場、約三百或四百公尺處有景美女中、實踐國中、實踐國小
      、中山國小及多家小診所，光輝路上經常有小客車出入，附近尚有原告之工程
      車停車場（見本院卷第一０四頁之勘驗筆錄及本院卷第一０七頁之現場位置圖
      ），附近房屋每坪每月租金約五百元至六百元（見本院卷第一四三頁至第一四
      四頁之租屋明細表），本院審酌系爭被占用土地之坐落位置、工商業繁榮程度
      及被告利用占用土地所得之經濟價值等項，併依土地法第九十七條規定，認為
      原告主張被告丙○○○等八人、巳○○等三人及寅○○應分別按年息百分之九
      、百分之六、百分之六計算其等占用土地相當於租金之不當得利，應為允當。
（四）再按土地法第九十七條第一項規定所謂之土地價額，係指法定地價而言，土地
      法施行法第二十五條定有明文，而依土地法第一百四十八條規定，法定地價係
      指土地所有權人依土地法所申報之地價。爰依據被告所占用土地之申報地價及
      占用之面積暨前開關於租金認定標準，計算被告應返還之不當得利。被告丙○○○等八人占用之面積為二十五‧九四平方公尺、被告巳○○等三人占用之面
      積為四十八‧九六平方公尺、被告寅○○占用之面積為三十二‧九八平方公尺
      ，已如前述。再四八０地號土地八十六年七月、八十九年七月及九十二年七月
      之申報地價分別為每平方公尺一萬九千七百六十元、二萬二千二百四十元及二
      萬二千八百元（見本院卷第八頁之土地登記謄本、第九頁之地價謄本及外放證
      物鑑價報告書之土地登記謄本），原告主張就起訴以前五年相當於租金之不當
      得利均以八十六年七月之申報地價每平方公尺一萬九千七百六十元計算，就起
      訴狀繕本送達翌日起之租金則以八十九年七月份申報地價每平方公尺二萬二千
      二百四十元計算，自屬可取。依此計算，被告丙○○○等八人應給付原告起訴
      以前五年相當於租金之不當得利為二十三萬零六百五十八元（其計算式為：八
      十六年七月申報地價19760×占用土地面積25.94平方公尺×占用年數5×年息
      9%=230658.48，小數點以下四捨五入），自起訴狀繕本送達翌日至拆除上開建
      物及雨棚之日止，按月給付原告四千三百二十七元（其計算式為：八十九年七
      月申報地價22240×占用土地面積25.94平方公尺×1/12×年息9%=4326.79，小
      數點以下四捨五入）。被告樓數人等三人應給付原告起訴以前五年相當於租金
      之不當得利為二十九萬零二百三十五元（其計算式為：八十六年七月申報地價
      19760×占用土地面積48.96平方公尺×占用年數5×年息6%=290234.8，小數點
      以下四捨五入），自起訴狀繕本送達翌日至拆除上開建物及花圃等地上物之日
      止，按月給付原告五千四百四十四元（其計算式為：八十九年七月申報地價
      22240×占用土地面積48.96平方公尺×1/12×年息6%=5444.3，小數點以下四
      捨五入）。被告寅○○應給付原告起訴以前五年相當於租金之不當得利為十九
      萬五千五百零五元（其計算式為：八十六年七月申報地價19760×占用土地面
      積32.98平方公尺×占用年數5×年息6%=195505.44，小數點以下四捨五入），
      自起訴狀繕本送達翌日至拆除上開建物、庭院及雨遮之日止，按月給付原告三
      千六百六十七元（其計算式為：八十九年七月申報地價22240×占用土地面積
      32.98平方公尺×1/12×年息6%=3667.3，小數點以下四捨五入）。被告雖抗辯
      計算本件相當於租金之不當得利應依民法規定不得超過土地申報地價年息百分
      之三云云。惟民法並無此規定。被告再抗辯其占用如附圖所示土地作為花圃、
      走道、花台、雨遮使用，僅係美化環境之臨時措施，被告受益甚微，應以土地
      申報地價之百分之二計算不當得利始屬合理云云。惟查被告占用此部分土地作
      為花圃等使用，既可美化環境提高被告生活品質，自與被告使用上開建物所得
      之利益具有相輔相成之效果，被告因此所受之利益不應與占用建物部分為不同
      計算，被告此部分抗辯，仍不足取。至原告請求被告丙○○○等八人及巳○○
      等三人應連帶給付上開不當得利金額部分。查被告丙○○○等八人及巳○○等
      三人因分別公同共有如附圖所示之十九號及一、三、七號房屋無權占用原告所
      有四八０地號土地而應負不當得利返還責任，此債務並非基於繼承而來，法律
      並未規定被告就此項債務應負連帶責任，被告丙○○○等八人及巳○○等三人
      復未明示約定，原告此部分主張，自不足取。
四、綜上所述，原告依民法第七百六十七條規定，請求被告丙○○○等八人、巳○○
    等三人及寅○○應分別將如附表所示占用部分之建物及雨棚等拆除，將該部分土
    地返還原告，及依民法第一百七十九條規定，請求被告丙○○○等八人給付原告
    二十三萬零六百五十八元及自起訴狀繕本送達翌日即九十二年十月十六日起至清
    償日止，按週年利率百分之五計算之法定遲延利息，暨自起訴狀繕本送達翌日即
    九十二年十月十六日起按月給付原告四千三百二十七元。被告巳○○等三人應給
    付原告二十九萬零二百三十五元，自起訴狀繕本送達翌日即九十二年十月十六日
    起至清償日止，按週年利率百分之五計算之法定遲延利息，暨自起訴狀繕本送達
    翌日即九十二年十月十六日起至拆除上開建物及花圃等地上物之日止，按月給付
    原告五千四百四十四元。被告寅○○應給付原告十九萬五千五百零五元，及自起
    訴狀繕本送達翌日即九十二年十月二十一日起至清償日止，按週年利率百分之五
    計算之法定遲延利息，暨自起訴狀繕本送達翌日即九十二年十月二十一日起至拆
    除上開建物、庭院及雨遮之日止，按月給付原告三千六百六十七元。均屬有據，
    應予准許。原告請求逾此範圍，則屬無據，不應准許。
五、兩造其餘主張陳述及所提之證據，經本院審酌後，認均不足以影響本判決之結果
    ，均毋庸再予論述，附此敘明。
六、原告與被告丙○○○等八人及被告巳○○等三人分別陳明願供擔保，聲請宣告假
    執行或免為假執行，經核原告勝訴部分，合於法律規定，爰分別酌定相當之擔保
    金額宣告之；至原告其餘假執行之聲請，因訴之駁回而失所依據，不予准許。
七、據上論結，原告之訴為一部有理由，一部無理由，依民事訴訟法第三百八十五條
    第一項前段、第七十九條、第八十五條第一項後段、第三百九十條第二項、第三
    百九十二條第二項，判決如主文。
中　　　華　　　民　　　國　　九十三　　年　　　五　　　月　　　五　　　日
                                            民事第三庭法      官　黃書苑
右為正本係照原本作成。
如對本判決不服，需於收受本判決後二十日內向本院提出上訴狀。
中　　　華　　　民　　　國　　九十三　　年　　　五　　　月　　　五　　　日
                                                      書  記  官  趙郁涵
